臺灣高雄地方法院民事判決　　　　　　　93年度訴字第1135號
原　　　告　甲○○
訴訟代理人　黃呈祿律師
被　　　告　乙○○
　　　　　　丙○○
兼　前一人
訴訟代理人　丁○○
被　　　告　庚○○
兼　前一人
訴訟代理人　戊○○
當事人間請求分割共有物事件，本院於民國94年5月6日言詞辯論
終結，判決如下：
    主      文
兩造共有坐落高雄縣大樹鄉○○段1117、1119、1121、1123地號
之4 筆土地，依下列方法進行合併分割：如附圖Ｅ編號E1、E1-1
所示之部分（登記面積分別為1212.01 、123.06平方公尺，合計
1335.07 平方公尺）分歸原告所有；編號E2、E2-1所示之部分（
登記面積分別為1203.38、131.69平方公尺，合計1335.07平方公
尺）分歸被告乙○○所有；編號E3、E3-1所示之部分（登記面積
分別為1195.74、139.33平方公尺，合計1335.07平方公尺）則以
被告丙○○占1376分之41應有部分、被告丁○○占1376分之1335
應有部分之比例，維持所有；編號E4、E4-1、E4-2所示之部分（
登記面積分別為997.56、32.96、334.46平方公尺，合計1364.98
平方公尺）分歸被告戊○○所有；編號E5所示之部分（登記面積
為61.52平方公尺）分歸被告庚○○所有。
原告其餘之訴駁回。
訴訟費用由被告乙○○負擔24% 、被告丙○○負擔1%、被告丁○○負擔23%、被告庚○○負擔2%、被告戊○○負擔26%，餘由原告
負擔。
    事實及理由
一、原告主張：緣坐落高雄縣大樹鄉○○段1117、1119、1121、
    1123地號之4 筆土地相連土地（即詳如附表所示者，以下簡
    稱本件4 筆土地），最初均由訴外人謝水五、謝水東兄弟，
    以單一共有之意思，及各占2分之1應有部分之比例，而為共
    有；嗣2 人先後死亡，方改由各自之繼承人，亦即原告甲○○、被告乙○○、被告丁○○，以各6分之1應有部分，另被
    告戊○○、訴外人謝金榮，以各4分之1應有部分，維持共有
    ；復又因被告丁○○、被告戊○○先後將部份土地贈與、信
    託予子被告丙○○、妻被告庚○○，及原屬謝金榮之部分遭
    拍賣、並經其他共有人比例行使優先承買權或拍定等故，而
    現由具親戚關係之兩造，以附表所示之比例，維持共有迄今
    。雖本件4 筆土地歷來之使用狀況則均為：東半部歸謝水五
    及其繼承人甲○○等人、西半部歸謝水東及其繼承人被告戊○○等人使用，惟兩造間對本件4 筆土地之應有部分既已有
    前述之變動，則各該占用面積本當因應現今之實際權屬狀況
    而為調整，詎被告戊○○等人猶然占用顯逾實際權屬範圍之
    半數土地，而堅不退讓，且復遲遲不與原告等其他共有人進
    行分割協議，參諸本件4 筆土地依使用目的，並非不能分割
    ，且兩造間未曾存有不分割之特約，為此爰依民法第823 條
    第1 項前段之規定，訴請裁判分割，並另請參酌土地使用狀
    況（尤有價值建物坐落情況）、兩造間之公平及本件4 筆土
    地之整體利用，而求為判決：(一)本件4 筆土地，依下列方法
    進行合併分割：如附圖Ｄ編號D1、D1-1、D1-2所示之部分，
    分歸被告乙○○所有；編號D2、D2-1、D2-2所示之部分，分
    歸原告所有；編號D3、D3-1所示之部分，則以被告丙○○占
    1376分之41應有部分、被告丁○○占1376分之1335應有部分
    之比例，維持所有；編號D4、D4-1、D4-2所示之部分，分歸
    被告戊○○所有；編號D5所示之部分，分歸被告庚○○所有
    。(二)被告應協同原告辦理土地分割登記。(三)被告應將坐落原
    告分得土地之地上物拆除，並將該部分土地交付原告。
二、被告方面：
(一)被告乙○○以：本件4 筆土地最初確係父親謝水五與伯父謝
    水東所共有，權利各半，嗣因繼承、贈與、信託、拍賣等故
    ，方改由兩造以附表所示之比例，加以共有；且各該土地一
    直以來之分管情形，確實也係東半部歸謝水五及其繼承人等
    、西半部歸歸謝水東及其繼承人等，分別而為使用。為謀各
    共有人之公平，及本件4 筆土地之整體規劃利用等計，被告
    乙○○同意以原告所提如附圖Ｄ所示之分割方案，進行本件
    4 筆土地之合併分割，並願受編號D1、D1-1、D1-2所示部分
    之分配；換言之，被告乙○○願將建地與旱地之面積合併計
    算，並集中受分配，至原告與被告乙○○、丙○○、丁○○
    間獲分配之建、旱地面積與本享有之實際面積不相符合之問
    題，4 人會再私下協調處理，毋庸法院代勞等語。
(二)被告丙○○、丁○○以：對於原告所述之本件4 筆土地共有
    狀況之變更及使用現況等均不爭執。又原告所提如附圖Ｄ所
    示之分割方案符合公平，也有利於土地之整體規劃利用，是
    以被告丙○○、丁○○均同意以該分割方案進行本件4 筆土
    地之合併，而共同受編號D3、D3-1所示部分之分配，並以原
    比例維持共有；換言之，被告丙○○、丁○○願將各自之建
    、旱地之面積合併計算，而集中於旱地部分受整體分配，嗣
    並將自行與原告、被告乙○○2 人，私下協調處理未獲建地
    面積分配之補償問題，法院無須於本判決中針對此點而為處
    理等語。
(三)被告庚○○、戊○○則以：對於原告所述之本件4 筆土地共
    有狀況之變更及使用現況亦俱不予爭執，惟被告庚○○、戊○○不願就各自名下之建、旱地面積進行合計及集中分配，
    而只願就戊○○名下同屬旱地之部分進行合併分割等語，而
    求為判決：如附圖Ａ編號A2-2所示之部分，分歸被告謝唐段
    所有；編號A1、A1-1、A1-2所示之部分，分歸被告戊○○所
    有；其餘部分，分歸原告、被告乙○○、被告丙○○、被告
    丁○○維持共有。
三、原告主張本件4 筆土地，最初係由兩造之父、祖，亦即訴外
    人謝水五、謝水東兄弟，以單一共有之意思，而各有2分之1
    應有部分，嗣因繼承、贈與、信託、部分應有部分遭拍賣暨
    遭其他共有人比例行使優先承買權或拍定等故，方改由具親
    戚關係之兩造，以附表所示之比例，而為共有；及土地歷來
    之使用狀況則均為：東半部歸謝水五及其後代，亦即原告與
    被告乙○○、丙○○、丁○○等人占有，至西半部則歸謝水
    東及其後代，亦即被告戊○○、庚○○夫婦等人使用；又本
    件4 筆土地依使用目的非不得分割，且共有人間並無不得分
    割之特約，惟兩造迄未能進成協議分割等事實；業據提出與
    所述相符之土地登記謄本（第3 至14頁）、地籍圖謄本（第
    18頁）、戶籍謄本暨繼承系統表（第57至64頁）、本院民事
    執行處91年6月14日91高貴民良90執字第32439號不動產權利
    移轉證書與92年1月15日92高貴民良90執字第44757號函暨不
    動產權利移轉證書（第15至16頁、第158 頁）、調解不成立
    證明書（第17頁）及現場照片（第66至71頁、第74頁）等件
    為證；並經本院依職權調取本院執行處90年度執字第32439
    號、91年度執全字第2966號、91年度執字第24549 號執行卷
    宗核閱屬實，及另偕同高雄縣鳳山地政事務所人員到場勘測
    屬實，而製有勘驗筆錄暨現場相片（第89至97頁）、複丈成
    果圖（第102至103頁）在卷足憑；且被告對各該部分亦均不
    予爭執，自俱堪信為真實。
四、按共有人得隨時請求分割共有物，但因物之使用目的不能分
    割或契約訂有不分割之期限者，不在此限，民法第823條第1
    項定有明文；又數共有物，雖各共有人之應有部分不同，經
    徵得全體共有人同意後，仍得為合併分割（最高法院91年度
    台上字第728 號判決意旨參考）。經查：
(一)兩造共有之本件4 筆土地，依使用目的無不能分割之情事，
    且兩造間亦未訂何有不分割之特約，均已如前述，而核與首
    揭法文之規定，則原告請求裁判分割共有物，自應予以准許
    。
(二)相連之本件4 筆土地，最初係由兩造之父、祖以單一共有之
    意思，而為共有，嗣因繼承、贈與、信託、拍賣等故，方改
    歸由猶仍具有親戚關係之兩造，加以共有，及本件4 筆土地
    歷來之使用方式，均係將各該土地併合視為一個整體，而將
    東半部歸謝水五，及其後之原告與被告乙○○、丙○○、丁○○等人占有，並將西半部歸謝水東，及其後之被告戊○○
    、庚○○夫婦等人使用各節，均業如前述，已足認兩造亦自
    始基於單一之共有關係，共有本件4 筆土地；參以各該土地
    中，有面積較小且呈極度不規則形狀者，亦有面積雖大但未
    面臨道路者，若逐筆進行原物分割，或將造致分割後土地形
    狀不方整且面積狹小、甚至畸零等情事，或將另有袋地之產
    生，均顯然不利分割後土地之規劃使用，是以本件4 筆土地
    （或至少其中3 筆地目均為旱之土地）之合併分割，應符合
    全體共有人之最大利益；另衡諸兩造對於本件4 筆土地中地
    目均為旱之3 筆土地之合併分割，均表同意（第52、197頁）
    ，且原告與被告乙○○、丙○○、丁○○復表明希望建地部
    分面積亦併計入，以謀分得土地具有整體性，而非建、旱部
    分各自坐落，再由其等私下協調建、旱地面積增減之找補事
    宜（第198 頁），及被告丙○○、丁○○另又同意各自之應
    有部分合併計算、集中分配並保持共有（第198 頁）各等節
    ；綜上，原告所為合併分割之請求，也應准許。
(三)本院審酌附圖Ａ、Ｄ各所示之分割方案後，認：
  1.附圖Ａ所示之分割方法，將臨道路之A1-1、A1-2部分，劃歸
    被告戊○○，另將臨道路之A2-2部分，劃歸被告庚○○，而
    以未達3 成之總面積比例，受有逾6 成最有價值臨道路面積
    之分配，已顯失公平；再者，令原告與被告乙○○、丙○○
    、丁○○繼續就A2、A2-1、A2-3、A2-4等土地保持共有，也
    悖於各該共有人之意願；該分割方法既有前揭不符公平等缺
    失，自無足採甚明。
  2.至附圖Ｄ所示之分割方案，明確劃分出原告、被告乙○○、
    被告丙○○與丁○○、被告庚○○、被告戊○○各自實際受
    分配之位置，且略以與各共有人間面積比相當之數，劃分最
    有價值之臨道路面積，則與附圖Ａ相比，本較符各共有人之
    意願，也更為公平；再者，各共有人實際受分配之部分相連
    坐落，且形狀尚屬方正，確也助益於各共有人對於受分配土
    地之整體規劃利用；末將坐落有屬被告庚○○所有之2 棟較
    具價值建物（均為RC造之3 層樓建物，門牌號碼分別為高雄
    縣大樹鄉○○路28-1、28號，房屋所有權歸屬係暫依房屋稅
    單所載進行認定）之D4、D4-1、D4-2部分，劃歸其夫即被告
    戊○○所有，其餘部分，則尊重其他共有人相一致之意願，
    由北而南依序劃歸於被告乙○○、原告、被告丙○○與丁○○，亦無害於前揭較具價值建物之保存、利用；綜上，可知
    附圖Ｄ所示之分割方案，乃較為可採。
  3.惟另查：
  (1)附圖Ｄ所示分割方案中之D5部分，面積僅49.55 平方公尺，
    而不足敷單獨建築使用，再參諸其北、東側之土地俱屬他人
    所有，是以該部分土地若非與其南側、屬本件4 筆共有土地
    之一部進行整體規劃，則根本毫無價值；又被告庚○○應受
    分配之面積為61.52 平方公尺，與D5之面積相較，有近12平
    方公尺之差額，數額非微，況在等面積之原物分割並非不可
    能且未顯失公平等情況下，本院也無先短少其受分配部分面
    積，再就短少面積予以補償之理；則斟酌前述各節後，本院
    認D5所示部分之土地，應與其南側之部分土地，同劃歸一人
    所有，方利於利用，而得以維持其價值；至被告庚○○受分
    配之部分，則應按其應得面積之數，另行劃定為宜。
  (2)復次，附圖Ｄ所示分割方案中之D1、D1-1部分，坐落有原告
    、被告丙○○與訴外人謝豐源3 人共有之另棟較具價值RC建
    物（門牌號碼為中山路30-1號），而現歸原告居住使用乙節
    ，為相關之兩造所不爭執，而亦可堪認定，則為該棟建物之
    保存、利用計，該部分土地，也以劃歸於與其上建物較具關
    聯性之原告，較諸與建物全然無涉之被告乙○○，更為妥適
    ，是以原告、被告乙○○各自受分配之位置，也應予對調。
  (3)承上，附圖Ｄ所示之分割方案，既尚有前揭未盡妥善之處，
    則將之略作修改、調整後，即為本院所採如附圖Ｅ所示之分
    割方案，亦即：編號E1、E1-1所示之部分，分歸原告所有；
    編號E2、E2-1所示之部分，分歸被告乙○○所有；編號E3、
    E3-1所示之部分，則以被告丙○○占1376分之41應有部分、
    被告丁○○占1376分之1335應有部分之比例，維持所有；編
    號E4、E4-1、E4-2所示之部分，分歸被告戊○○所有；編號
    E5所示之部分，分歸被告庚○○所有。
  4.又本院所採附圖Ｅ所示之分割方案，並無何特別利或害及被
    告庚○○、戊○○之情事，是以本院尚無命或為補償之必要
    ；另原告與被告乙○○、丙○○、丁○○間，欲自行私下協
    調建、旱地面積增減之找補事宜，既為其等所自陳，則本院
    自亦無贅為酌量之必要，也併予指明。
五、至原告另所為之被告應協同辦理分割登記，及將坐落原告分
    得部分之地上物拆除暨交付土地等請求方面，因不動產共有
    人訴請分割共有物，經法院判准為原物分割確定者，任一當
    事人均得執以單獨為全體共有人申請分割登記，故而共有人
    訴請命對造協同辦理分割登記，及併訴請其他共有人交付分
    得之土地等請求，均應認欠缺權利保護要件（最高法院80年
    度第1 次民事庭會議決定意旨參考），是以本院自應於判准
    原物分割之際，另以欠缺保護必要為由，而駁回原告此部分
    之訴，也予指明。
六、又被告戊○○曾以其對本件4 筆共有土地所享有之部分權利
    ，亦即各4分之1應有部分（含已信託登記予庚○○之1119號
    建地之4分之1應有部分），陸續於87、90年間，共同為謝慶
    淵、辛○○及己○○設定如附表所示之抵押權（收狀字號分
    別為87年抵二字第030170號、90年樹登字第001420號；證明
    書字號則分別為87鳳資字第000049號、90鳳資字第000875及
    000874號）等節，固亦有土地登記謄本附卷可按，惟抵押權
    人謝慶淵、辛○○及己○○均願於本件之4 筆共有土地分割
    後，將各該抵押權「單獨轉載」在被告戊○○分得之部分（
    含前揭已信託登記予庚○○者），業經各該抵押權人親自到
    庭陳述明確（第264至269頁），並有抵押權轉載同意書暨印
    鑑證明書等件附卷足稽（第214至218頁），茲將此部分於判
    決理由中併予指明，俾利當事人於本件判決確定後，得憑之
    迅速辦理相關土地登記。
七、綜上所述，原告為本件4 筆土地之共有人，且各該土地並無
    因使用目的不能分割或契約訂有不能分割期限等情事，惟兩
    造迄今仍無法進行協議分割，從而，原告本於民法第823 條
    第1 項前段之規定提起本訴，訴請合併裁判分割共有物，為
    有理由，應予准許，爰判決如主文第1 項所示；至原告關於
    被告應協同辦理分割登記，及將坐落原告分得部分之地上物
    拆除暨交付土地之其餘請求，則俱欠缺保護之必要，而均應
    予駁回。
八、末按分割共有物之訴實質上並無所謂何造勝訴敗訴之問題，
    是以如將訴訟費用完全命形式上敗訴之被告負擔，實欠公允
    。本院審酌兩造各自因本件訴訟所得到之利益，認本件之訴
    訟費用，應由兩造各以與應有部分相當之數，比例分擔，亦
    即原告與被告乙○○各負擔24% 、被告佳儐負擔1%、被告丁○○負擔23% 、被告庚○○負擔2%、被告戊○○負擔26% ，
    始為妥適，也予指明。
九、據上論結，本件原告之訴為有理由，依民事訴訟法第385 條
    第1項前段、第80條之1，判決如主文。
中　　華　　民　　國　　94　　年　　5 　　月　　20　　日
                        民事鳳山庭
                            審判長法　官　王伯文
                                  法　官　李代昌
                                  法　官　莊珮吟
正本係照原本作成。
如不服本判決，應於送達後20日內，向本院提出上訴狀並表明上
訴理由，並繳交二審裁判費新臺幣71,295元，如於本判決宣示後
送達前提起上訴者，應於判決送達後10日內補提上訴理由書（須
附繕本）。
中　　華　　民　　國　　94　　年　　5 　　月　　20　　日
                                  書記官　吳建德
┌─────┬───┬────┬───┬───┬──────┐
│附表‧編號│  １  │   ２   │  ３  │  ４  │     ×     │
├─────┼───┼────┼───┼───┼──────┤
│地號與地目│1119建│ 1117旱 │1121旱│1123旱│各共有人應分│
├─────┼───┼────┼───┼───┤得面積之總計│
│面積（㎡）│184.58│4,608.69│303.98│334.46│   （㎡）   │
├─┬───┼───┼────┼───┼───┼──────┤
│共│      │      │        │      │      │1335.07     │
│  │甲○○│9分之2│4分之1  │9分之2│9分之2│同意建、旱地│
│有│      │      │        │      │      │面積合併分割│
│  ├───┼───┼────┼───┼───┼──────┤
│情│      │      │        │      │      │1335.07     │
│  │乙○○│9分之2│4分之1  │9分之2│9分之2│同意建、旱地│
│形│      │      │        │      │      │面積合併分割│
││├───┼───┼────┼───┼───┼──────┤
│││謝佳濱│9分之2│×      │×    │×    │1335.07     │
│應│(註1 )├───┼────┼───┼───┤同意建、旱地│
│  │丁○○│×    │4分之1  │9分之2│9分之2│面積合併分割│
│有├───┼───┼────┼───┼───┼──────┤
│  │庚○○│3分之1│×      │×    │×    │61.52       │
│部│      │(註2 )│        │      │      │            │
│  ├───┼───┼────┼───┼───┼──────┤
│分│戊○○│×    │4分之1  │3分之1│3分之1│1364.98     │
├─┼───┴───┴────┴───┴───┴──────┤
│註│(1)2 人同意合併分割後保持共有。(2)4分之1受託於戊○○。│
├─┴──┬────────────────────────┤
│戊○○各│1:權利人謝慶淵、本金最高限額1,500,000元、存續期 │
│以4分之1│  間87年10月27日至90年10月27日                  │
│應有部分├────────────────────────┤
│共同設定│2:權利人辛○○(2/3)與己○○(1/3)、本金最高限額  │
│之抵押權│  7,680,000元、存續期間90年1月5日至110年1月5日  │
└────┴────────────────────────┘
